臺灣高等法院民事判決
109年度家上字第173號
上  訴  人  A 0 1
訴訟代理人  吳孟玲律師
被上訴人    A 0 2
訴訟代理人  李志正律師

上列當事人間請求離婚等事件，上訴人對於中華民國109年5月5
日臺灣臺北地方法院107年度婚字第384號第一審判決提起上訴，
本院於110年9月7日言詞辯論終結，判決如下：
    主      文
原判決廢棄。
准上訴人與被上訴人離婚。
兩造所生未成年子女甲○○（男，民國00年0月0日出生）權利義務
之行使及負擔，由兩造共同任之；乙○○（男，民國00年0月00日
出生）權利義務之行使及負擔，由上訴人單獨任之。
被上訴人得依附件所示之方式及期間，與未成年子女乙○○會面交
往。
第一、二審訴訟費用均由被上訴人負擔。
    事實及理由
一、上訴人主張：兩造於民國00年00月00日結婚，育有未成年子
    女甲○○（男，00年0月0日出生）、乙○○（男，00年0月00日
    出生）。兩造個性迥異，被上訴人個性固執，致兩造婚姻生
    活無法達成共識，時常發生爭吵，被上訴人多次無法控制情
    緒，以不雅字眼辱罵伊，甚至出手攻擊伊造成肢體傷害，甚
    曾波及勸阻吵架之親屬，伊長期在被上訴人我行我素的堅持
    下，精神上深感痛苦，常有輕生念頭。被上訴人教養子女方
    式激烈且不理性，時常藉口逃避與子女相處，偶有相處機會
    ，亦常以強迫學習、訓斥、輕蔑語氣等方式管教子女，甚曾
    以鍋鏟威脅乙○○，造成乙○○對被上訴人甚為恐懼而不願與被
    上訴人相處，兩造長期因子女管教問題，多次激烈爭吵，被
    上訴人常將問題怪罪伊，認係伊管教不當，堅持以極端父權
    方式對待子女，造成乙○○出現情緒障礙。另被上訴人於100
    年間，未與伊商量，即為其友人擔保民間借貸債務，並將兩
    造共同住所臺北市○○區○○街000巷00號0樓（下稱○○街住所）
    設定抵押，致伊須面對地下錢莊討債及○○街住所遭法院拍賣
    等不堪場面，被上訴人亦因此背負鉅債，致家庭經濟出現嚴
    重狀況，伊努力工作一人支付子女扶養、教育費用及家庭生
    活費，被上訴人卻欺瞞伊私下向伊胞姊丙○○及友人借款180
    萬元，伊在父母告知後始知悉，被上訴人方將180萬元交與
    伊返還丙○○及友人。伊於被上訴人發生財務危機時，一再勸
    解被上訴人可將○○街住所出售重新來過，被上訴人聽聞後即
    對伊大呼小叫，表示其一定可以將債務討回，103年後更將
    全副心力用於討債而非解決兩造之婚姻家庭問題。被上訴人
    從未為改善兩造婚姻生活付出努力，伊深思熟慮後提出離婚
    ，並透過家族長輩想與被上訴人溝通，詎被上訴人竟失去理
    性，在子女面前出言威脅伊及伊家人之人身安全，使伊心生
    畏懼，害怕遭被上訴人以更激烈方式對付，遂於106年2月決
    定暫時分居而離家獨自生活，兩造分居迄今，未有交集，形
    同陌路。兩造已喪失感情基礎及婚姻之實質內容，婚姻共同
    生活基礎早不存在，已生重大破綻而難以回復，爰依民法第
    1052條第2項規定請求離婚，並依同法第1055條第1項規定，
    求為：㈠准上訴人與被上訴人離婚，㈡對於兩造所生未成年子
    女甲○○權利義務行使及負擔，由兩造共同任之；㈢對於兩造
    所生未成年子女乙○○權利義務行使及負擔，由上訴人單獨任
    之之判決（原審判決駁回上訴人之請求，上訴人提起上訴）
    。上訴聲明：㈠原判決廢棄。㈡准上訴人與被上訴人離婚。㈢
    兩造所生未成年子女甲○○權利義務之行使及負擔，由兩造共
    同任之。㈣兩造所生未成年子女乙○○權利義務之行使及負擔
    ，由上訴人單獨任之。
二、被上訴人則以：兩造婚姻關係並無難以維持之重大事由，上
    訴人主張之事由皆為其片面之詞，與事實不符。伊在原生家
    庭排行次子，上有一兄長自87年間長期旅居國外，下有二胞
    弟，其一胞弟亦長年旅居國外，伊須擔起原生家庭處理日常
    事務之重要任務，以分擔年長父母之辛勞，伊為求原生家庭
    與兩造家庭和諧相處，在其中折衝周旋，上訴人無法理解伊
    之辛勞，所稱伊固執己見，無法溝通，並非事實。兩造從未
    因伊主動挑釁而起爭執，皆是上訴人先以言語攻訐伊，伊不
    得已方出言反駁，上訴人情緒激動時還會對伊進行肢體攻擊
    ，迫使伊須制止上訴人激烈舉動，但斷無因此造成上訴人肢
    體傷害之可能，伊為求家庭和諧圓滿，事後都主動向上訴人
    道歉與慰問。上訴人提起本件離婚訴訟應係不滿伊於102年6
    月起因訴外人積欠伊款項未按時清償，造成兩造當時家庭生
    活開銷無法適量承擔，但伊一直有賺錢養家，甚至到中國大
    陸工作。伊於93年間以自己名義，以家人金援、自己存款、
    借款購入○○街住所，該住所係上訴人主動與賣方洽商，伊曾
    考慮多項因素認為不適合，但上訴人執意購買，伊基於共同
    經營婚姻而購買，並以伊名義向銀行貸款清償剩餘房貸，99
    年起伊更換貸款銀行，以增加家庭生活可用現金；103年間
    ，伊以○○街住所向銀行貸款400萬元，其中180萬元交給上訴
    人，供上訴人清償向訴外人戊○○、丙○○之借款，後續此筆銀
    行增貸貸款仍由伊清償。上訴人胞妹丁○○自93年起搬入○○街
    住所，言名支付租金，伊愛屋及烏，讓上訴人與其妹自行商
    議租金，並由上訴人收取該租金。上訴人友人己○○因有設籍
    臺北市需求，尋求上訴人幫助，伊經上訴人要求後，亦欣然
    同意。可見伊絕非上訴人所稱個性固執，無法溝通之人。伊
    自93年起迄今，一直支付○○街住所房貸，另外還須負擔母親
    丙○○所有之房屋貸款。因伊母親對於兩造未成年子女多有照
    顧，對兩造家庭亦多有扶持，兩造感念其付出，遂決定負擔
    該筆房貸。上開兩筆房貸支出占伊之薪資約9成。上訴人對
    於子女傾注母愛，伊父母對於孫子亦疼愛有加，子女在父母
    、祖父母疼愛的環境下長大，上訴人與伊父母亦相處融洽，
    不曾發生過爭執，然上訴人教養子女之方式有時過於溺愛，
    伊多次就此議題與上訴人溝通，但上訴人總是堅持己見，伊
    不希望子女因此恐無法面對將來人生種種困難，只好在家中
    扮演嚴父角色，致使上訴人之溺愛、慈母角色較易獲得子女
    依賴，伊種種用心良苦，竟遭上訴人指為對子女教養方式激
    烈且不理性，對伊實屬冤枉。伊有向子女解釋伊教養渠等之
    想法及心意，亦積極向上訴人溝通希望上訴人能改善溺愛子
    女之教養方式，但上訴人總是敷衍，反使子女對伊誤會加深
    。夫妻間本就會因生長環境、教育程度而有不同意見，但應
    由兩造共同協商、溝通以達共識，縱然無法取得共識，雙方
    仍應尋求最大平衡點共同維持婚姻生活。兩造間十多年之情
    ，相互扶持，相當不易，縱上訴人擅自離家，伊仍希望上訴
    人不要輕易放棄兩造之婚姻、家庭，要給子女完整的家庭云
    云，資為抗辯。答辯聲明：上訴駁回。
三、兩造不爭執事項： 
(一)兩造於00年00月00日結婚，育有未成年子女甲○○（男，00年
    0月0日出生）、乙○○（男，00年0月00日出生），婚後約定
    居住在○○街住所。
(二)被上訴人於105年2月25日赴大陸地區工作，106年6月8日回
    臺灣前，上訴人於106年2月間搬離○○街住所。
(三)上開事實，有被上訴人所提戶口名簿、被上訴人之全戶戶籍
    資料查詢結果可稽（見原審婚字卷63頁、107年度家非調字
    第248號卷97-101頁）。
四、本件上訴人依民法第1052條第2項規定請求與被上訴人離婚
    ，有無理由，論述如下：
(一)按有民法第1052條第1項以外之重大事由，難以維持婚姻者
    ，夫妻之一方得請求離婚，但其事由應由夫妻之一方負責者
    ，僅他方得請求離婚，民法第1052條第2項定有明文。該規
    定之立法目的，在使夫妻請求裁判離婚之事由較富彈性；所
    稱「有前項以外之重大事由，難以維持婚姻者」，係以婚姻
    是否已生破綻而無回復之希望為其判斷之標準。而婚姻是否
    已生破綻無回復之希望，應依客觀之標準，即難以維持婚姻
    之事實，是否已達於倘處於同一境況，任何人均將喪失維持
    婚姻之意願而定。至於婚姻如有難以維持之重大事由，於夫
    妻雙方就該事由均須負責時，應比較衡量雙方之有責程度，
    僅責任較輕之一方得向責任較重之他方請求離婚，如雙方之
    有責程度相同，則雙方均得請求離婚（最高法院106年度台
    上字第1696號判決意旨參照）。
(二)本件上訴人主張：兩造個性迥異，被上訴人個性固執，致兩
    造婚姻生活無法達成共識，時常發生爭吵，被上訴人多次無
    法控制情緒，以不雅字眼辱罵伊，甚至出手攻擊伊造成肢體
    傷害，甚曾波及勸阻吵架之親屬，使伊長期精神深感痛苦，
    常有輕生念頭等情，雖為被上訴人所否認；惟查兩造之長子
    甲○○在本院到場證稱：伊目前與被上訴人同住，在伊有印象
    時，父母關係十分不好，會經常吵架，有時會有肢體衝突，
    肢體衝突通常是父親而起；雙方都有丟東西或出手毆打，伊
    小學時有一次校外教學，當天想要早點去學校，伊跟父母告
    別後，父親突然對伊發脾氣，不知道原因，母親和父親有肢
    體衝突，母親叫伊先離開，這件事伊印象非常深刻，因為不
    知道父親為何突然發脾氣、咆哮，不知道父親為何用這樣的
    態度對待家人；父親這樣的狀況，在父母親同住時比例比較
    高，記得經常發生；伊對父親用手架母親脖子一事有印象，
    地點在家裡，忘記何時，當時伊心裡很害怕；關於父親拿鍋
    鏟頂住弟弟脖子一事，伊沒有親眼看到，但是有聽媽媽及弟
    弟說過；大家共同居住時，伊與爸爸沒有經常互動，爸爸通
    常在伊上床睡覺前回家，印象中爸爸有把伊叫起來，如果不
    配合，父親的情緒就會起伏很大，很大聲說話，要求馬上做
    要求做的事，伊跟媽媽互動很正常，不會起什麼衝突；父母
    還沒分居時，伊會怕爸爸，父母分居後因為與爸爸互動沒有
    很多，所以比較不會怕；伊跟爸爸的家人互動比較頻繁，爸
    爸的家人跟爸爸比較經常起口角，爸爸會對家人咆哮或怒罵
    ，也有打架的狀況，爸爸也會對媽媽咆哮、怒罵，頻率蠻高
    ；父母分居後，爸爸有表示要挽回，但有沒有友善態度伊不
    是很清楚，他們二人關係本來就不是很友善，即便一方友善
    ，另一方有沒有感受到伊不清楚；原法院107年家移調字第7
    2號卷內有關伊跟程序監理人講的內容即父母有吵架，但也
    還好等語，是伊自己敘述，當時的想法跟現在的想法有不一
    樣等語（見本院卷298-302頁）。次查兩造之次子乙○○亦在
    本院到場證稱：從小伊的印象中，父母親二人經常失和爭吵
    ，因為雙方理念不合，爸爸生氣時會講髒話、摔東西、拍桌
    子，一般言語怒罵一週約三、四次，摔東西次數比較少，不
    是每週都有；印象中伊幼兒園時，有一次爸爸從後面架住媽
    媽脖子動粗；有時一家四口會開車出去，二人在車上也會起
    爭執，有一次去大巨蛋時，媽媽把窗戶打開對外大喊我是神
    經病，具體原因伊想不起來，但媽媽蠻常這樣，媽媽壓力很
    大，這是她舒壓方式之一，伊有聽過爸爸罵媽媽神經病；父
    母分居後，伊跟媽媽住，是在小學升國中時；分居之前，有
    一段時間伊住在爺爺家，伊怕爸爸罵伊，伊感到恐懼，爸爸
    會藉來看爺爺時看伊；共同居住期間，伊與爸爸互動不多；
    伊幼兒園時，不服爸爸管教，爸爸去廚房拿鍋鏟頂到伊脖子
    說要把伊殺了，這是伊印象最深刻的；父母同居期間，媽媽
    有很大壓力，常常哭泣；爸爸時常跟奶奶提起債務糾紛的事
    情，經常起爭執，爸爸會講粗話、三字經，經常跟他兄弟不
    合，有一次家人出去吃飯，為了分餐食，爸爸跟叔叔起爭執
    ，從二樓打到一樓，他們兄弟為了處理爺爺就醫的事情，也
    經常起爭執、講髒話、怒摔瓷器、拍桌子等語（見本院卷30
    2-304頁）。足見上訴人主張因被上訴人個性問題，致兩造
    婚姻生活無法達成共識，時常發生爭吵，被上訴人多次無法
    控制情緒辱罵伊，甚至出手攻擊伊造成肢體傷害等情，堪信
    為真。另觀諸上訴人所提出被上訴人之母趴倒在住家客廳與
    陽台出入處之照片（見本院卷235頁），被上訴人表示上開
    照片係伊與家人間因伊拒絕不合法外勞之爭執，伊母親搶奪
    伊之手機而跌倒，上訴人並不在場等語（見本院卷224頁）
    ，而據上訴人陳述該照片係被上訴人四弟所拍攝，四弟妻轉
    述並傳送照片給伊（見本院卷225頁）；按被上訴人之動機
    雖屬正確，然其手段不免粗莽，致使其母為搶奪手機而跌倒
    ，益足見上訴人主張被上訴人有個性上無法控制情緒之情形
    ，堪信屬實。
(三)雖上訴人於106年2月決定與被上訴人暫時分居而離家獨自生
    活，惟兩造既長期相處不睦，被上訴人並有對上訴人多次辱
    罵、引發肢體衝突之情形，上訴人離家分居，難認可苛責係
    上訴人片面之事由，兩造之婚姻堪認有民法第1052條第1項
    以外難以維持婚姻之重大事由，且兩造之有責程度相同，應
    認上訴人得請求與被上訴人離婚。從而上訴人依民法第1052
    條第2項規定，請求與被上訴人離婚，核屬有據，應予准許
    。
五、關於對於兩造所生未成年子女甲○○、乙○○權利義務之行使或
    負擔部分：
(一)按依民法第1055條第1項規定，夫妻離婚者，對於未成年子
    女權利義務之行使或負擔，依協議由一方或雙方共同任之；
    未為協議或協議不成者，法院得依夫妻之一方、主管機關、
    社會福利機構或其他利害關係人之請求或依職權酌定之。又
    依民法第1055條之1規定，法院為前條裁判時，應依子女之
    最佳利益，審酌一切情形，參考社工人員之訪視報告，尤應
    注意左列事項：一、子女之年齡、性別、人數及健康情形。
    二、子女之意願及人格發展之需要。三、父母之年齡、職業
    、品行、健康情形、經濟能力及生活狀況。四、父母保護教
    養子女之意願及態度。五、父母子女間或未成年子女與其他
    共同生活之人間之感情狀況。
(二)經查兩造所生之長子甲○○為00年0月0日出生，已00足歲，其
    與被上訴人同住，依新北市政府社會局108年2月20日新北社
    兒字第1080292105號函檢送之訪視調查報告所示，甲○○表示
    希望由兩造共同行使負擔親權，社工評估建議可尊重其意願
    （見原審婚卷69-89頁），從而上訴人請求甲○○權利義務之
    行使及負擔，由兩造共同任之，核無不合，應予准許。次查
    兩造所生之次子乙○○為00年0月00日出生，00足歲，與上訴
    人同住，依同上訪視調查報告所示，乙○○表示希望由上訴人
    行使負擔親權，社工評估其與上訴人具良好親子關係；又觀
    諸乙○○到場所為證詞，其與上訴人同住，並無不良情形之證
    述，從而上訴人請求乙○○權利義務之行使及負擔，由其任之
    ，核無不合，應予准許。
六、關於上訴人與兩造未成年子女會面交往之方式及期間部分：
(一)按依家事事件法第107條第1項規定，法院酌定父母對於未成
    年子女權利義務之行使或負擔時，得定未行使或負擔權利義
    務之一方與未成年子女會面交往之方式及期間。
(二)兩造所生未成年次子乙○○權利義務之行使及負擔，經酌定係
    由上訴人任之，宜依上開規定酌定被上訴人與乙○○會面交往
    之方式及期間。蓋父母子女間之會面交往權，非僅為子女之
    權利，亦屬父母之權利，為兼顧兩造未成年子女人格之正常
    發展，滿足被上訴人與子女會面交往之親情需求，爰參酌前
    述新北市政府社會局檢送之社工訪視報告所載內容（見原審
    婚卷69-89頁），並考量兩造未成年子女乙○○之意願、年齡
    階段、學習情形、日常生活狀況等情狀，定被上訴人與未成
    年子女乙○○會面交往之方式及期間如附件所示。
七、綜上所述，上訴人依民法第1052條第2項規定請求與被上訴
    人離婚，及依民法第1055條第1項請求酌定兩造所生未成年
    子女甲○○權利義務之行使及負擔，由兩造共同任之；乙○○權
    利義務之行使負擔由上訴人任之，為有理由，應予准許；並
    依家事事件法第107條第1項規定，酌定被上訴人與未成年子
    女乙○○會面交往之方式及期間如附件所示。原審就上訴人上
    開請求應准許部分，為上訴人敗訴之判決，尚有未洽；上訴
    意旨指摘原判決不當，求予廢棄改判，為有理由。
八、兩造其餘之攻擊或防禦方法及未經援用之證據，經本院斟酌
    後，認為均不足以影響本判決之結果，無逐一詳予論駁之必
    要。併此敘明。
九、據上論結，本件上訴為有理由，依民事訴訟法第450條、第7
    8條，判決如主文。
中　　華　　民　　國　　110 　年　　10　　月　  5    日 
                  家事法庭
                      審判長法  官  周祖民
                            法  官  馬傲霜
                            法  官  鄭威莉
附件：
上訴人與未成年子女乙○○會面交往之方式如下：
一、乙○○年滿16歲以前：
(一)平日期間：被上訴人得於每月第二、四週之週五下午18時，
    親自或委託親人前往上訴人住居所接回乙○○進行會面交往，
    並於週日下午18時前親自或委託親人將乙○○送回原處所交予
    上訴人或其指定之人。
(二)農曆春節期間（除夕至大年初五）：具體日期由兩造協議，
    如協議不成，被上訴人得於民國雙數年之農曆除夕上午9時
    至初二下午20時，及單數年之農曆初三上午9時至初五下午2
    0時，接回乙○○進行會面交往，並得攜同外出同遊、同住照
    顧，接送方式同第一項。
(三)寒暑假期間（以乙○○學校行事曆為準）：
    除得維持平日之會面交往方式外，被上訴人另得選擇寒假連
     續5日，暑假連續10日之會面交往，具體日期由兩造協議，
    如協議不成，則均自學校放假日第3日之上午9時起，寒假至
    第7日下午20時，暑假則至第12日下午20時，被上訴人得接
    回乙○○進行會面交往，接送方式同第一項。上開期間如遇第
    二項之會面交往期間，期間之計算順延之。
二、乙○○年滿16歲以後：
    應完全尊重乙○○本人意願，由其自行決定與被上訴人會面交
    往之方式及期間。

正本係照原本作成。
如不服本判決，應於收受送達後20日內向本院提出上訴書狀，其
未表明上訴理由者，應於提出上訴後20日內向本院補提理由書狀
（均須按他造當事人之人數附繕本）上訴時應提出委任律師或具
有律師資格之人之委任狀；委任有律師資格者，另應附具律師資
格證書及釋明委任人與受任人有民事訴訟法第466 條之1第1項但
書或第2項所定關係之釋明文書影本。如委任律師提起上訴者，
應一併繳納上訴審裁判費。
中　　華　　民　　國　　110 　年　　10　　月　　5   　日
　　　　　　　　　　　　　  書記官  莊昭樹